【裁判字號】    90,上更(二),51
【裁判日期】    900822
【裁判案由】    偽造文書
【裁判全文】
臺灣高等法院花蓮分院刑事判決                  九十年度上更（二）字第五一號
    上訴人即被告  甲○○
    選任  辯護人  郭重鑾
右上訴人即被告因貪污案件，不服臺灣臺東地方法院八十三年度訴字第二０六號中華
民國八十四年八月三十日第一審判決（起訴案號：臺灣臺東地方法院檢察署八十三年
度偵字第九九六號），提起上訴，經判決後由最高法院第二次發回更審，本院判決如
左：
    主  文
原判決關於甲○○有罪部分撤銷。
甲○○共同連續行使公務員明知為不實之事項，而登載於職務上所掌之公文書，足以
生損害於公眾，處有期徒刑壹年拾月。緩刑四年。
被訴經辦公用工程浮報價額部分無罪。
    事  實
一、甲○○原任臺灣省自來水股份有限公司（下稱自來水公司）第十區管理處卑南營
    運所工程員兼工務股股長，於民國（下同）八十二年四月二十七日調任自來水公
    司第十區管理處工務工程員，係依據法令從事公務之人員。經該公司第十區管理
    處卑南營運所清查，尚有臺東系統─岩灣里管線配合改善工程、鹿野系統─永安
    高台管線配合改善工程、鹿野系統─永康社區管線配合遷移改善工程、富岡系統
    ─入江橋埋管工程、富岡系統─新加路蘭橋埋管工程、富岡系統─富源管線遷移
    工程、富岡系統─幸橋管線遷移改善工程、富岡系統─濱海路配水管及用戶支線
    配合改善工程、富岡系統─大陳新村前管線降低遷移工程、富岡系統─吉林路二
    段管線配合遷移工程、臺東系統─大南橋管線增設工程、富岡系統─潮來橋、天
    水橋管線配合遷移工程、富岡系統─志航路二段管線改善工程、初鹿系統─臨時
    送水管工程等十四項工程未辦理決算。該公司第十區管理處卑南營運所技士兼主
    計員鄭雅文、技士鄭貴龍、蔡新輝、郭榮濱、鄭鴻傑（以上五人均已判決確定）
    ，亦均係依據法令從事公務之人員；因應甲○○之請求使其能順利辦理移交，竟
    均與甲○○共同基於概括犯意之連絡，明知其等均未至右述工程現場驗收，而於
    其等辦公室內，在附表所示之時間，於甲○○職務上掌管之「工程初驗驗收報告
    」、「營繕工程驗收紀錄」上，先由(1)鄭貴龍連續於富岡系統─入江橋埋管工程
    、富岡系統─新加路蘭橋埋管工程、富岡系統─富源管線遷移工程、富岡系統─
    幸橋管線遷移改善工程、富岡系統─濱海路配水管及用戶支線配合改善工程、富
    岡系統─大陳新村前管線降低遷移工程、富岡系統─吉林路二段管線配合遷移工
    程、富岡系統─潮來橋、天水橋管線配合遷移工程、富岡系統─志航路二段管線
    改善工程等九項工程中之「工程初驗驗收報告」及「營繕工程驗收記錄」上，虛
    偽記載驗收日期、「經抽驗相符」、「與竣工圖相符」、「准予驗收」等不實內
    容。(2)鄭鴻傑連續於鹿野系統─永安高台管線配合改善工程、鹿野系統─永康社
    區管線配合遷移改善工程等二項工程中之「工程初驗驗收報告」及「營繕工程驗
    收記錄」上，虛偽記載驗收日期、「經抽驗相符」、「與竣工圖相符」、「准予
    驗收」等不實內容。(3)蔡新輝及郭榮濱，則將其職章交予甲○○，先後分別蓋用
    於已載明虛偽驗收日期、「經抽驗相符」、「與竣工圖相符」、「准予驗收」之
    台東系統─岩灣里管線配合改善工程、初鹿系統─臨時送水管工程之「工程初驗
    驗收報告」及「營繕工程驗收記錄」上。(4)鄭雅文則連續於上述多項工程之「工
    程初驗驗收報告」、「營繕工程驗收記錄」上之會驗人員欄蓋用職章，以完成驗
    收手續，再交由甲○○持上述登載不實之公文書向自來水公司第十區管理處辦理
    決算、請款而行使之，其六人之行為均足以生損害於自來水公司。
二、案經法務部調查局臺東調查站移送臺灣臺東地方法院檢察署檢察官偵查起訴。
    理  由
一、訊之上訴人即被告（以下簡稱被告）甲○○矢口否認有揭犯行，辯稱：所有工程
    都有到現場驗收，鄭貴龍、鄭鴻傑、蔡新輝、鄭雅文等實際有參與施工與驗收，
    並無在初驗驗收報告及營繕工程驗收紀錄上為不實之登載，伊均依法辦理，並無
    登載不實行為云云。惟查右揭事實業據被告甲○○在法務部調查局臺東調查站調
    查中（詳他字卷第八十一、第八十二頁）、檢察官偵訊（詳同上卷第八十六頁背
    面），及原審訊問時（詳原審卷第五十頁）供承不諱。核與共犯鄭貴龍、鄭鴻傑
    （偵審中）、蔡新輝、郭榮濱、鄭雅文（偵查中）所供相符，且上開共犯五人均
    因確有上開犯行經判決有罪確定在案；此外並有前揭工程決算書所附之「工程初
    驗驗收報告」、「營繕工程驗收紀錄」在卷可稽。被告甲○○既負責辦理自辦工
    程，於工程辦理完畢後自應辦理驗收及決算程序，而蔡新輝、鄭貴龍、鄭鴻傑、
    鄭榮濱、鄭雅文等人既未曾親身到場參與驗收，卻於「工程初驗驗收報告」及「
    營繕工程驗收紀錄」或於其上載明「經抽驗相符」、「與竣工圖相符、「准予驗
    收」等字，或於載明此等文詞之文件上，授權被告甲○○蓋用其等之職章，再由
    被告甲○○辦理決算請款而行使之，足以生損害於自來水公司，其等與被告自有
    共同登載及行使不實公文書之犯行，殆無疑義。被告所辯顯係卸責之詞，不足採
    信，其犯行洵堪認定。
二、核被告所為，係犯刑法第二百十六條、第二百十三條之行使公務員登載不實於職
    務上所掌之公文書罪。被告與鄭貴龍、鄭鴻傑、蔡新輝、郭榮濱、鄭雅文間，有
    犯意之聯絡，行為之分擔，均為共同正犯。被告所為公務登載不實行為，為行使
    該公文書之高度行為吸收，不另論罪；又被告先後多次行為，時間緊接，犯罪構
    成要件相同，顯係基於概括之犯意，應依連續犯規定以一罪論，並加重其刑。
三、公訴意旨另以：被告於八十年十月二十三日派兼第十區處卑南營運所兼工務股長
    ，於其所設計、監工之鹿野系統─永安高台改管工程施工時，明知該工程之管溝
    地質純屬黃土，不需購買回填淨沙及碎石級配；竟於八十二年五月間辦理上開工
    程決算時，命王進和提供購買回填淨沙、碎石級配料及載運廢土之收據，憑以辦
    理決算報銷，浮報價額新台幣（下同）一萬九千二百元，因認被告另涉有舊貪污
    治罪條例第四條第一項第三款之經辦工程，浮報價額等之貪污罪嫌。訊之被告甲
    ○○堅詞否認有浮報價額得財之犯行，辯稱：永安高台改善工程之回填沙及碎石
    級配料費用一九、二００元，因經管工程有十二件之多，一時疏忽而予申報決算
    報銷，嗣發現係作業上之疏忽錯誤，並未付款予包商王進和等語。經查：被告所
    設計、監工之鹿野系統─永安高台改善工程碎石級配料費一九、二００元部分，
    被告自陳因經辦工程太多一時疏忽，於發現錯誤後，並未付款予包商王進和等語
    （見原審卷第一八三頁），核與證人王進和供證：因承包十區處工程很多，幾乎
    所有工程都需要回填砂，被告叫伊開收據，也是開所有工程之收據給他，這張是
    伊開的等語相符（詳上更（一）卷第四十四頁）。且證人王進和於本件始終未言
    及被告有向其需索或利用其浮報工程款圖利情事，本院亦查無與此相關之事證；
    則被告即無虛報一萬九千二百元圖利王進和，而自陷負圖利他人貪污罪責之必要
    ，是被告此部分所辯非不可信。此外，經查別無其他事證足認被告有浮報價額貪
    污行為，其此部分犯罪自屬不能證明，爰依法為無罪之諭知。
四、原審未詳為推求，論處判被告有上述公訴意旨所指之經辦公用工程浮報價額罪責
    ，併而論究被告就其所設計、監工之富岡系統－幸橋管線遷移改善工程；富岡系
    統－入江橋埋管工程；富岡系統－新加路蘭橋埋設工程等三項工程，明知該三項
    工程均未使用吊掛管線之不銹鋼材質及二三０ m/m鑄管管夾，竟於八十二年五月
    間辦理上述工程決算時，命新東成鐵工廠於三項工程中，提供不銹鋼套管夾、套
    管夾板、鑄管夾板等鐵件之收據，憑以辦理決算報銷，浮報價額罪責（此部分未
    經檢察官起訴）；復認被告以行使公務員登載不實於職務上所掌之公文書罪之方
    法行為，達成浮報價額之目的，二者間有方法結果之牽連關係，而從重之經辦公
    用工程浮報價額罪論處，自有未合。被告上訴意旨指摘原判決關於此部分不當，
    為有理由，應將原判決有罪部分撤銷改判。爰審酌被告因調職工程未辦理決算，
    為求能順利辦理移交之犯罪動機，及該數項工程均已正常運轉，所生損害不大等
    一切情狀，量處有期徒刑一年十月。末查被告前未曾受有期徒刑以上刑之宣告（
    其前因過失致死所處徒刑，已緩刑期滿失其效力），係因調職為求順利辦理移交
    ，一時失慮而罹刑典，且其行為所生損害不大，事後亦曾坦承犯行，況同案共犯
    亦均獲緩刑寬典；其經此刑之宣告後，應知警惕而無再犯之虞，本院因認暫不執
    行其刑為當，併予以宣告緩刑四年，以啟自新。
據上論斷，應依刑事訴訟法第三百六十九條第一項前段、第三百六十四條、第二百九
十九條第一項前段、第三百零一條第一項前段，刑法第二十八條、第五十六條、第二
百十六條、第二百十三條、第七十四條第一款，判決如主文。
本案經檢察官李土城到庭執行職務。
中      華      民      國    九十      年      八      月    二十二    日
                                    審判長法官  吳  鴻  章
                                          法官  張  健  河
                                          法官  林  德  盛
右正本證明與原本無異。
如不服本判決，應於送達後十日內，向本院提出上訴狀。其未敘述理由者，並應於提
出上訴狀後十日內向本院補提理由狀(須附繕本)。
                                        書記官  劉  夢  蕾
中      華      民      國    九十      年      八      月    二十二    日
中華民國刑法第二百一十三條：
公務員明知為不實之事項，而登載於職務上所掌之公文書，足以生損害於公眾或他人
者，處一年以上七年以下有期徒刑。
中華民國刑法第二百一十六條：
行使第二百十條至第二百十五條之文書者，依偽造、變造文書或登載不實事項或使登
載不實事項之規定處斷。


司法院資訊處製作；財團法人民間司法改革基金會備份。
